ACORDAO-COMPLETO-2450302

ACÓRDÃO 2981/2021 ATA 5/2021 - SEGUNDA CÂMARA

VISTOS, relatados e discutidos estes autos de tomada de contas especial de responsabilidade do Sr. Ademar Ferreira da Silva, exprefeito de Caraúbas/RN, em razão da não comprovação da aplicação dos recursos recebidos no objeto pactuado por meio do Convênio 106/2008, Siafi 657325, celebrado com o Departamento Nacional de Obras Contra as Secas (DNOCS) ;
ACORDAM os ministros do Tribunal de Contas da União, reunidos em sessão da 2ª Câmara, ante as razões expostas pelo relator, em:
9.1. julgar irregulares as contas do Sr. Ademar Ferreira da Silva (XXX.929.024-XX) , ex-prefeito de Caraúbas/RN, com fundamento nos arts. 1º, inciso I, 16, inciso III, alínea "c", da Lei 8.443/1992, c/c os arts. 1º, inciso I, 209, inciso III, do Regimento Interno do TCU;
9.2. condenar o responsável identificado no subitem anterior, com fundamento no art. 19, caput, da Lei 8.443/1992, c/c o art. 210 do Regimento Interno do TCU, ao pagamento das quantias a seguir especificadas, com a fixação do prazo de 15 (quinze) dias, a contar das notificações, para comprovarem, perante o Tribunal (art. 23, inciso III, alínea "a", da Lei 8.443/1992, c/c o art. 214, inciso III, alínea "a", do Regimento Interno) , o recolhimento das dívidas aos cofres do Fundo Nacional de Desenvolvimento da Educação, atualizadas monetariamente e acrescidas dos juros de mora, calculados a partir das datas discriminadas, até a data dos recolhimentos, na forma prevista na legislação em vigor, abatendo-se, na oportunidade, o valor de R$ 2.468,37, já restituído em 14/9/2012:
	VALOR ORIGINAL (R$) 
	DATA DA OCORRÊNCIA

	250.000,00
	25/6/2010

	250.000,00
	5/1/2011

9.3. aplicar ao Sr. Ademar Ferreira da Silva (XXX.929.024-XX) a multa prevista no art. 57 da Lei 8.443/1992, no valor, respectivamente, de R$ 50.000,00 (cinquenta mil reais) , com a fixação do prazo de quinze dias, a contar da notificação, para comprovarem, perante o Tribunal (art. 214, inciso III, alínea "a", do Regimento Interno) , o recolhimento das dívidas aos cofres do Tesouro Nacional, atualizadas monetariamente desde a data deste acórdão até a do efetivo recolhimento, se forem pagas após o vencimento, na forma da legislação em vigor;
9.4. autorizar, desde logo, nos termos do art. 28, inciso II, da Lei 8.443/1992 c/c o art. 219, inciso II, do RITCU, a cobrança judicial das dívidas caso não atendidas as notificações;
9.5. autorizar, desde logo, caso solicitado e o processo não tenha sido remetido para cobrança judicial, o pagamento das dívidas em até 36 (trinta e seis) parcelas mensais e consecutivas, nos termos do art. 26 da Lei 8.443/1992, c/c o art. 217 do Regimento Interno/TCU, fixando-se o vencimento da primeira parcela em 15 (quinze) dias, a contar do recebimento da notificação, e o das demais a cada mês, devendo incidir sobre cada valor mensal os correspondentes acréscimos legais, na forma prevista na legislação em vigor, sem prejuízo de alertar o responsável de que a falta de comprovação do recolhimento de qualquer parcela implicará o vencimento antecipado do saldo devedor; 
9.6. dar ciência desta deliberação ao Procurador-Chefe da Procuradoria da República no Estado do Rio Grande do Norte, nos termos do § 3º do art. 16 da Lei 8.443/1992, para adoção das medidas cabíveis.

Tomada de Contas Especial de responsabilidade de ex-prefeito de Caraúbas/RN, em razão da ausência de comprovação do nexo de causalidade entre os recursos atinentes a convênio celebrado com o DNOCS, para recuperação e ampliação do AÇUDE APANHA PEIXE, e as despesas realizadas.

Segunda Câmara

Município de Caraúbas - RN.

3. Responsável: Ademar Ferreira da Silva (XXX.929.024-XX).

13.1. Ministros presentes: Bruno Dantas (Presidente), Aroldo Cedraz, Raimundo Carreiro e Vital do Rêgo (Relator).
13.2. Ministro-substituto convocado que não participou da votação: Marcos Bemquerer Costa.
13.3. Ministro-Substituto presente: André Luís de Carvalho.

ACORDAO-COMPLETO-2516427

Acórdão de Relação 18989/2021 - Primeira Câmara

Acórdão de Relação

Primeira Câmara

VITAL DO RÊGO

Trata-se de tomada de contas especial instaurada pelo Departamento Nacional de Obras Contra as Secas (Dnocs) em desfavor do Sr. Ademar Ferreira da Silva, exprefeito de Caraúbas/RN, em razão de irregularidades na execução do Convênio 106/2008, Siafi 657325, que objetivava a recuperação e ampliação do açude Apanha Peixe.
No âmbito da Secretaria de Controle Externo de Tomada de Contas Especial (SecexTCE) , foi elaborada a instrução à peça 79, a seguir transcrita com os ajustes de forma pertinentes, cujo encaminhamento foi encampado pelos dirigentes da unidade (peças 80/81) :
	HISTÓRICO 
2.	Conforme disposto na cláusula quarta do termo de convênio (peça 1, p. 19) , foram previstos R$ 526.316,00 para a execução do objeto, dos quais R$ 500.000,00 seriam repassados pelo concedente e R$ 26.316,00 corresponderiam à contrapartida.
3.	Os recursos financeiros do referido termo de convênio foram repassados mediante as seguintes ordens bancárias (peça 1, p. 85) :
	Número
	Ordem Bancária
	Data da OB
	Valor

	1
	2010OB803839
	23/6/2010
	R$ 250.000,00

	2
	2010OB808362
	31/12/2010
	R$ 250.000,00

4.	O ajuste inicialmente vigeu no período de 21/1/2009 a 21/1/2010 (peça 1, p. 28) e previa a apresentação da prestação de contas até 21/2/2010, conforme cláusula nona do termo de convênio (peça 1, p. 21) . Ocorreram duas prorrogações de ofício (peça 1, p. 29 e 30) , alterando o prazo de vigência a vigência do Convênio 106/2008 para 21/8/2011 e o prazo para apresentação da prestação de contas para 21/9/2011.
5.	A prestação de contas do Convênio 106/2008 foi analisada em quatro oportunidades, 24/7/2012, 9/11/2012, 5/12/2013 e 23/5/2014, por meio dos relatórios 61/2012 (peça 1, p. 31-32) , 96/2012 (peça 1, p. 33-34) , 93/2013 (peça 43-44) e 31/2014 (peça 1, p. 45) , elaborados pelo serviço de contabilidade, que constatou nas várias ocasiões que a documentação apresentada estava incompleta e solicitou sua complementação.
6.	A Coordenadoria Estadual do Rio Grande do Norte, do DNOCS, emitiu dois Pareceres Técnicos, em 22/8/2013 e 3/2/2015 (peça 1, p. 35-42 e p. 46-51) e um Parecer de Alcance Social em 3/2/2015 (peça 1, p. 53-58) e concluiu que o objeto do convênio - recuperação e ampliação do açude público Apanha Peixe, situado na zona rural do município de Carnaúbas/RN foi cumprido. 
7.	Destaca-se que no Parecer Técnico de 3/2/2015 (peça 46) , a Comissão de Acompanhamento e Fiscalização da Cest/RN alegou que não emitiu parecer técnico durante a execução da obra, embora em vistorias tenha identificado erosões no maciço (parte interna e externa) , o que não permitia dar o aval técnico na ocasião.
8.	O DNOCS, por meio dos Ofícios 167/2012 (peça 1, p. 60) , 179/2012 (peça 1, p. 62) e 201/2012 (peça 1, p. 64) , solicitou ao responsável, Sr. Ademar Ferreira da Silva, apresentação da documentação complementar da prestação de contas do Convênio 106/2008, requeridas no Relatório 61/2012 (peça 1, p. 31-32) , alíneas "a" a "g".
9.	O Sr. Ademar Ferreira da Silva, mediante as notificações 06/2013 (peça 1, p. 66) e 21/2014 (peça 1, p. 74) , foi instado a ressarcir aos cofres do DNOCS, a importância de R$ 500.000,00, relativa aos recursos do Convênio 106/2008.
10.Vale ressaltar que houve demora na instauração do processo de Tomada de Contas Especial do Convênio 106/2008, considerando que sua vigência expirou em 21/8/2011 (peça 1, p. 30) , e a instauração da TCE somente ocorreu em 11/5/2015 (peça 1, p. 2) .
11.O Tomador de Contas Especial emitiu relatório de TCE 05/2015 (peça 1, p. 5-9) concluindo que o dano ao erário foi no valor original de R$ 500.000,00, deduzidos da quantia de R$ 2.468,37, devolvida em 14/9/2012 (peça 1, p. 79) , sob a responsabilidade do Sr. Alcides Fernandes Barbosa.
12.	O Relatório de Auditoria 2124/2015, da Secretaria Federal de Controle Interno - CGU/PR (peça 1, p. 93-95) , juntamente com o Certificado de Auditoria 2124/2015 (peça 1, p. 97) e o Parecer do Dirigente do Órgão de Controle Interno (peça 1, p. 98) , concluíram pela irregularidade das contas. O pronunciamento da autoridade competente, a que se refere o art. 52 da Lei 8.443/1992, encontra-se à peça 1, p. 101.
13.	No âmbito deste Tribunal, foi efetuado o exame preliminar das peças que compõem o presente processo de tomada de contas especial, concluindo-se que ele está devidamente constituído (peça 2) .
14.	O Tribunal, por meio do Acórdão 8731/2016-TCU-Segunda Câmara, decidiu (peça 16 - destaques no original) :
"9.1. julgar irregulares as contas do Sr. Ademar Ferreira da Silva, CPF XXX.929.024-XX, ex-prefeito do Município de Caraúbas/RN, com fundamento nos arts. 1º, inciso I; 16, inciso III, alínea c; 19, caput, e 23, inciso III, da Lei 8.443, de 16 de julho de 1992 e com o arts. 1º, inciso I, 209, incisos I e III; 210 e 214, inciso III, do Regimento Interno do TCU;
9.2. condenar o responsável identificado no subitem anterior ao pagamento das quantias a seguir especificadas, com a fixação do prazo de 15 (quinze) dias, a contar da notificação, para comprovar, perante o Tribunal (art. 214, inciso III, alínea a, do Regimento Interno/TCU) , o recolhimento da dívida aos cofres do Departamento Nacional de Obras Contra as Secas (DNOCS) , atualizada monetariamente e acrescida dos juros de mora devidos, calculados a partir das datas indicadas, até a data do recolhimento, na forma prevista na legislação em vigor, abatendo-se, na oportunidade, o valor de R$ 2.468,37, ressarcido em 14/9/2012:
	VALOR ORIGINAL (R$) 
	DATA DA OCORRÊNCIA

	250.000,00
	23/6/2010

	250.000,00
	31/12/2010

9.3. aplicar ao Sr. Ademar Ferreira da Silva, CPF XXX.929.024-XX, a multa prevista no art. 57 da Lei 8.443, de 16 de julho de 1992 c/c o art. 267 do Regimento Interno, no valor de R$ 20.000,00 (vinte mil reais) , fixando-lhe o prazo de 15 (quinze) dias, a contar da notificação, para comprovar, perante o Tribunal (art. 214, inciso III, alínea a, do Regimento Interno/TCU) , o recolhimento da dívida aos cofres do Tesouro Nacional, atualizada monetariamente desde a data de publicação deste acórdão até a data do efetivo recolhimento, se paga após o vencimento, na forma da legislação em vigor;
15.	Inconformado, o sr. Ademar Ferreira da Silva interpôs o recurso de reconsideração alegando em síntese (peça 35) :
- nulidade processual, tendo em vista a ausência de citação válida;
- as contas foram prestadas pelo gestor, com a demonstração de que o valor recebido foi aplicado no objeto executado;
- os documentos faltantes, quais sejam, cópias dos cheques e/ou das TEDs, relação dos pagamentos efetuados, cópias de extratos, das notas fiscais, dos recibos e dos relatórios e parecer técnico declarando que o serviço foi total ou parcialmente executado, foram apresentados ao concedente;
- a obra foi concluída e atendeu ao seu fim social, situação admitida no voto e no acórdão guerreado.
16.	A Secretaria de Recursos (peças 48-50) , bem como o MP/TCU (peça 54) entenderam pertinente o citado recurso de reconsideração, tendo em vista a pertinência da nulidade processual suscitada.
17.	O MP/TCU deixou assente que a condenação do ex-prefeito não decorreu da inexecução do objeto pactuado, mas sim de não ter sido comprovado que a execução foi realizada com os recursos do Convênio 106/2008. Nesse contexto, cita-se o seguinte trecho (peça 54, p. 4) :
Em sua peça recursal, o ex-gestor junta cópia do Ofício 208/2013 - PMC/AT, de 7/3/2013, endereç	ado ao Diretor-Geral do DNOCS, no qual informa que estaria encaminhando os documentos faltantes na prestação de contas (peça 35, p. 11) . No entanto, não apresentou as cópias dos cheques e das notas fiscais, apesar de estarem relacionados no mencionado ofício.
É principalmente a ausência desses documentos que impede demonstrar que os recursos foram destinados aos pagamentos da empresa contratada para realizar o objeto conveniado, ou seja, que foram aplicados no fim avençado, de forma que não restou estabelecido o nexo causal necessário para a aprovação das contas. Desse modo, a documentação apresentada em sede de recurso não é apta a desconstituir o débito apurado nesta TCE. Permanece, portanto, a ilegalidade que motivou a irregularidade das contas e a condenação do gestor.
Todavia, verifica-se a nulidade processual suscitada.
O ofício de citação dirigido ao sr. Ademar Ferreira da Silva foi encaminhado, em 21/3/2016, ao seu endereço que consta na base de dados da Secretaria da Receita Federal (peças 7 e 9) e recebido por terceiro, o qual o recorrente afirma não conhecer. O recorrente alega, então, que não teve acesso ao mencionado expediente, motivo pelo qual não apresentou defesa.
À época da citação, o sr. Ademar Ferreira era prefeito de Caraúbas, visto que suas gestões se deram no período de 2009 a 2016.
A Serur destaca que "o requerente não residia, de fato, no domicílio constante do cadastro fiscal da Receita, exercendo as funções de Prefeito Municipal na Cidade de Caraúbas, distante 78,1 km da cidade de Mossoró, pela via RN-117, já pelo segundo mandato consecutivo, conforme dados colhidos do Tribunal Superior Eleitoral (http://www.tse.jus.br/hotSites/estatistica2012/resultado-eleicao.html) " e que "em três outros processos de tomada de contas especial a que o ex-gestor responde perante esta Corte, as comunicações processuais foram todas enviadas ao domicílio profissional do recorrente em Caraúbas/RN" (peça 48) .
Depois de duas tentativas infrutíferas de notificação no mesmo endereço ao qual foi encaminhado o ofício citatório, (peças 22, 25, 26 e 27) , o recorrente foi informado do acórdão condenatório, ora recorrido, no endereço da Prefeitura Municipal (peças 31 e 32) , o que reforça ser este o seu domicílio. 
18.	O Acórdão 1473/2018-TCU-Segunda Câmara conheceu o recurso de reconsideração interposto pelo sr. Ademar Ferreira da Silva para no mérito, dar-lhe provimento, declarando nulo o Acórdão 8731/2016-TCU-Segunda Câmara em face de visível insanável na citação do responsável (peça 55) .
19.	Em função do referido Acórdão 1473/2018-TCU-Segunda Câmara, o Despacho do Ministro Vital do Rêgo determinou que seja feita nova citação do responsável (peça 63) 
20.	Deste modo, após análise da Secex/TCE (peças 67, 68 e 69) com base nas informações relatadas na instrução acostada à peça 5 (instrução inicial) , e nos documentos trazidos à peça 35 (em sede de recurso) , foi realizada nova citação do responsável, nos seguintes termos (peças 67, 68 e 69) :
a.1) Responsável: Ademar Ferreira da Silva, CPF XXX.929.024-XX, ex-prefeito, gestão: 2009-2012 e 2013-2016;
a.1.1)  Irregularidade: não comprovação da boa e regular gestão dos recursos públicos federais repassados pelo Ministério da Integração Nacional ao Município de Caraúbas/RN, mediante o Convênio 106/2008 (Siafi 657325) , haja vista a falta da documentação para comprovar o nexo causal entre os recursos recebidos e o objeto conveniado;
a.1.2) Conduta: não apresentar a documentação completa da prestação de contas do Convênio 106/2008 (cópias dos cheques, das notas fiscais e dos recibos) ;
a.1.3) 	Nexo de causalidade: a conduta adotada impediu de se comprovar o nexo entre o objeto pactuado no convênio e os recursos federais destinados a esse ajuste, de modo que se caracterizou a impossibilidade de se aferir a boa e regular gestão de recursos repassados.
a.1.4) 	Culpabilidade: não é possível afirmar que houve boa-fé da responsável; é razoável afirmar que era possível ao responsável ter consciência da ilicitude dos atos que praticou; é razoável afirmar que era exigível do responsável conduta diversa daquela que ele adotou, consideradas as circunstâncias que o cercavam; pois o responsável deveria atuar de forma diligente no exercício de suas missões públicas e na devida execução do objeto pactuado, obedecendo aos termos do Convênio 106/2008 (Siafi 657325) , e legislação aplicável; logo, é de se concluir que a conduta do responsável é culpável, ou seja, reprovável, razão por que ele deve ser citada;
a.1.5) 	Dispositivos violados: art. 70, parágrafo único, da CF/1988; art. 93 do Decreto-Lei 200/1967 e arts. 56 e 58 da Portaria Interministerial 127/2008 e Cláusulas segunda, item II alínea "a" e nona do termo de convênio;
a.1.6) 	Valor e data original do débito:
	VALOR ORIGINAL (R$) 
	DATA DA OCORRÊNCIA

	250.000,00
	23/6/2010

	250.000,00
	31/12/2010

	 (R$ 2.468,37) 
	14/9/2012

Valor atualizado até 23/1/2019: R$ 808.007,75 (peça 66) 
21.	Após o pronunciamento da Secex/TCE, de 13/2/2019, a comunicação foi efetivada, conforme o seguinte documento:
	Responsável
	Documento
	Peça
	Ciência
	Peça

	Ademar Ferreira da Silva
	Ofício 2655/2019-TCU/Secex-TCE
	74
	5/11/2019
	75 

22.	O responsável apresentou defesa às peças 76 a seguir analisadas.
EXAME TÉCNICO
23.	Alegações de defesa apresentadas pelo Sr. Ademar Ferreira da Silva (peça 76) :
23.1.Inicialmente a defesa citou que as contas do Convênio 106/2008 foram devidamente prestadas pelo gestor e são aptas a demonstrar, sem sombra de dúvidas, que o valor percebido foi aplicado em sua integralidade, à exceção do excedente no valor de R$ 2.468,37, devidamente ressarcido em 15/9/2012, conforme demonstram as tabelas já juntadas aos autos pelo Responsável em sede de Recurso de Reconsideração (peça 35) .
23.2.Defendeu que, a única irregularidade apontada, a suposta ausência de parte da documentação comprobatória da aplicação da verba, consiste em um equívoco por parte deste Tribunal, uma vez que: 
# Cópia dos cheques e/ou TEDs - envio comprovado no ofício 208/13, com recebimento confirmado em 11/03/2013.
#Relação dos pagamentos efetuados - comprovado através da documentação constante em ambos os ofícios, através de cópias de extratos e notas fiscais, recibos e relatórios, sendo que o ofício 011/14 teve seu recebimento confirmado em 28/01/14.
#Parecer técnico declarando que o serviço foi total ou parcialmente executado - Relatório de Execução Físico Financeira e Relatório de Cumprimento do Objeto, constantes no Ofício 011/14.
23.3.Com isso, relatou que os documentos que em tese não foram encaminhados de acordo com o Relatório 11/2015 da Coordenação de Recursos Financeiros, já o haviam sido desde janeiro de 2014, motivo pelo qual não se pode falar em insuficiência na documentação referente à prestação de contas. 
23.4. Argumentou, ainda, que (Peça 76, p. 3-4) :
No próprio Exame Técnico da Secretaria Geral de Controle Externo, recebida em anexo ao Ofício 8.812/2019-TCU, consta que o Responsável apresentou (peça 35) diversos documentos, dentre os quais enumera notas fiscais comprovando o pagamento do total do valor recebido, extratos bancários comprovando o pagamento dos cheques/TEDs e a relação dos pagamentos efetuados.
Ademais, repita-se, a obra em questão foi finalizada em sua integridade e atende aos fins sociais planejados, conforme reconhecido nos próprios acórdãos proferidos na presente TCE, de modo que é inequívoca a correta aplicação dos recursos percebidos
23.5.Em sequência, ressaltou que em respeito ao Princípio da Verdade Material, não é possível condenar o Peticionante ao ressarcimento das verbas repassadas, tendo em vista que foram devidamente aplicadas na execução do evento objeto do Convênio, de modo que aceitar que a Corte de Contas condene agentes políticos a ressarcir o erário sem que haja prova do efetivo dano, é admitir o enriquecimento sem causa da administração pública.
23.6.Enfatizou que houve cerceamento de defesa, visto que o Responsável foi citado para defender-se da suposta irregularidade das contas em razão da ausência de documentos, porém não lhe foi informado quais são os documentos cuja ausência persiste, em tese, mesmo depois da volumosa complementação realizada por ele em sede de recursal 
23.7.Por fim, requereu que (peça 76, p. 10-11) :
a presente Corte se digne a EXCLUIR a responsabilidade do Peticionante ADEMAR FERREIRA DA SILVA perante a determinação de ressarcimento, uma vez comprovada sua boa-fé e a inexistência de dano ao erário, julgando completamente improcedente a presente Tomada de Contas Especial.
Caso assim não entenda esta Corte, o que não se acredita ou espera, requer seja especificado quais documentos se entende ausentes, concedendo novo prazo para que o Responsável possa defender-se, justificando ou juntar a referida documentação.
Análise:
24.1.Inicialmente, observa-se que a defesa menciona diversas vezes que toda documentação necessária a prestação de contas do Convênio 106/2008 já foi apresentada, contudo não se empenha em atender à solicitação do Ofício 8.812/2019-TCU/Seproc, de 29/10/2019 (peça 74) , qual seja, apresentar a documentação completa da prestação de contas do Convênio 106/2008 (cópias dos cheques, das notas fiscais e dos recibos) .
24.2.Quanto à argumentação de que a instrução anexada ao Ofício 8812/2019-TCU, enumera notas fiscais comprovando o pagamento do total do valor recebido, extratos bancários comprovando o pagamento dos cheques/TEDs e a relação dos pagamentos efetuados, pode-se verificar descompasso com a realidade, conforme trechos transcritos a seguir da referida instrução (peça 67) :
20. Inicialmente, informa-se que nos recursos trazidos pelo responsável (peça 35) temos a inclusão de alguns documentos aos, dos quais destacam-se: 
	Documento
	peça 35, p. 

	Relação de pagamentos efetuados
	14-15

	Notas de pagamento 
	48-51

	Diversos extratos bancários
	54-108

21.	 Pela citada relação de pagamentos efetuados (peça 35, p. 14-15) , temos que a M.M Construções e Serviços Ltda (CNPJ 06.947.973/0001-19) recebeu:
	Nota fiscal nº 
	Data
	Valor (R$) 

	00076
	28/6/2010
	146.400,00

	00080
	26/7/2010
	109.800,00

	000120
	31/3/2011
	111.888,47

	000110
	10/1/2011
	130.313,18

	00110
	10/1/2011
	20.016,00

	Total
	518.417,65

22. 	Os referidos extratos bancários informam os seguintes pagamentos:
	Valor (R$) 
	Data
	Cheque/TED
	Extrato Bancário (peça 35, p.) 

	146.400,00
	6/2010
	Cheque 000001
	65

	109.800,00
	7/2010
	Cheque 000005
	66

	109.203,16
	3/2011
	Cheque no caixa 13
	81

	146.721,50
	1/2011
	Cheque no caixa 10
	78

23. 	Contudo, o responsável não apresentou toda a documentação necessária para comprovar o nexo causal entre os recursos recebidos e o objeto conveniado, tais como cópias dos cheques/TED, das notas fiscais e dos recibos.
24.3.Como se pode observar, embora a relação de pagamentos sugira que existam notas fiscais e os extratos bancários sugiram que existam cheques/TED, não se localizou nos autos tais documentos necessários para comprovar o nexo causal entre os recursos recebidos e o objeto conveniado.
24.4.Desse modo, tendo em vista que o Ofício 8.812/2019-TCU foi claro em solicitar as cópias dos cheques, das notas fiscais e dos recibos, rejeita-se os argumentos do responsável quanto a ter havido cerceamento de defesa, em virtude dele não ter entendido o que foi pedido.
24.5.Quanto ao argumento de que condenar o responsável a ressarcir o erário sem que haja prova do efetivo dano, é admitir o enriquecimento sem causa da administração pública, esclarece-se que incide sobre o gestor o ônus da prova quanto à regular aplicação dos valores que lhe foram confiados para consecução do objeto pactuado, o que decorre de expressa disposição contida no parágrafo único do art. 70 da Constituição Federal, bem assim do disposto no art. 93 do Decreto-Lei 200/1967, c/c o art. 66 do Decreto 93.872/1986 (Acórdão 317/2010-TCU-Plenário, 5.964/2009-TCU-2a Câmara, 153/2007-TCU-Plenário, 1.293/2008-TCU-2a Câmara e 132/2006-TCU-1a Câmara) . 
24.6.O gestor deve fornecer todas as provas da regular aplicação dos recursos sob sua responsabilidade, em conformidade com os normativos vigentes e reiterada jurisprudência do TCU e se não o fizer estará caracterizado o efetivo dano. 
24.7.Dessa forma, a tentativa, realizada pela defesa, de inversão do ônus probandi, não merece prosperar.
24.8. Por fim, considerando que a defesa não logrou êxito em apresentar os documentos solicitados (cópias dos cheques, das notas fiscais e dos recibos) , rejeita-se suas alegações de defesa 
Prescrição da Pretensão Punitiva
25.	Vale ressaltar que a pretensão punitiva, conforme Acórdão 1441/2016-TCU-Plenário, Relator Ministro Benjamin Zymler, que uniformizou a jurisprudência acerca dessa questão, subordinase ao prazo geral de prescrição indicado no art. 205, do Código Civil, que é de dez anos, contado da data de ocorrência da irregularidade sancionada, nos termos do art. 189, do Código Civil, sendo este prazo interrompido pelo ato que ordenar a citação, a audiência ou a oitiva do responsável.
26.	No caso em exame, não ocorreu a prescrição, uma vez que a irregularidade sancionada ocorreu em 31/12/2010 (data do último repasse) , e o ato de ordenação da citação ocorreu em 13/2/2019 (peça 69) .
CONCLUSÃO
27.	Em face da análise promovida no item 24 do tópico "exame técnico", propõe-se rejeitar as alegações de defesa e as razões de justificativa apresentadas pelo Sr. Ademar Ferreira da Silva (CPF XXX.929.024-XX) , uma vez que não foram suficientes para sanear as irregularidades a ele atribuídas. 
28.	Os argumentos de defesa tampouco lograram afastar o débito imputado ao responsável. Ademais, inexistem nos autos elementos que demonstrem sua boa-fé ou a ocorrência de outros excludentes de culpabilidade. Desse modo, suas contas devem, desde logo, ser julgadas irregulares, nos termos do art. 202, § 6º, do Regimento Interno/TCU, procedendo-se às suas condenações em débito e à aplicação da multa prevista no art. 57 da Lei 8.443/1992. 
PROPOSTA DE ENCAMINHAMENTO
29.	Diante do exposto, submetem-se os autos à consideração superior, propondo:
 rejeitar as alegações defesa apresentadas pelo Sr. Ademar Ferreira da Silva (CPF XXX.929.024-XX) ; 
 com fundamento nos arts. 1º, I, 16, III, alínea 'c', e § 2º da Lei 8.443/1992 c/c os arts. 19 e 23, III, da mesma Lei, e com arts. 1º, I, 209, III, e § 5º, 210 e 214, III, do RI/TCU, julgar irregulares as contas do Sr. Ademar Ferreira da Silva (CPF XXX.929.024-XX) , ex-prefeito Municipal de Caraúbas/RN (gestões 2009/2012 e 2013/2016) e condená-lo, ao pagamento da quantia a seguir especificada, com a fixação do prazo de quinze dias, a contar das notificações, para comprovarem, perante o Tribunal art. 214, inciso III, alínea "a", do Regimento Interno, o recolhimento das dívidas aos cofres do Tesouro Nacional, atualizadas monetariamente e acrescidas dos juros de mora, calculados a partir das datas discriminadas, até a data dos recolhimentos, na forma prevista na legislação em vigor:
	VALOR ORIGINAL (R$) 
	DATA DA OCORRÊNCIA

	250.000,00
	23/6/2010

	250.000,00
	31/12/2010

	 (R$ 2.468,37) 
	14/9/2012

Valor atualizado até 20/11/2020: R$ 1.043.310,79 (peça 78) 
c) aplicar ao Sr. Ademar Ferreira da Silva (CPF XXX.929.024-XX) , a multa prevista no art. 57 da Lei 8.443/1992 c/c o art. 267 do Regimento Interno do TCU, fixando-lhes o prazo de quinze dias, a contar da notificação, para que comprovem, perante o Tribunal (art. 214, III, alínea "a", do Regimento Interno do TCU) , o recolhimento da dívida aos cofres do Tesouro Nacional, atualizada monetariamente desde a data do acórdão que vier a ser proferido por este Tribunal até a do efetivo recolhimento, se pagas após o vencimento, na forma da legislação em vigor;
d) autorizar, desde logo, nos termos do art. 28, inciso II, da Lei 8.443/1992, a cobrança judicial da dívida, caso não atendidas as notificações;
e) autorizar, caso requerido, nos termos do art. 26 da Lei n. 8.443/1992, c/c o art. 217, §§ 1º e 2º, do Regimento Interno do Tribunal, o parcelamento das dívidas em até 36 (trinta e seis) parcelas, corrigidas monetariamente e acrescidas dos devidos encargos legais até a data do pagamento, fixando aos responsáveis o prazo de quinze dias, a contar do recebimento da notificação, para comprovarem, perante o Tribunal, o recolhimento da primeira parcela, e de trinta dias, a contar da parcela anterior, para comprovarem o recolhimento das demais parcelas, esclarecendo que a falta de pagamento de qualquer parcela importará no vencimento antecipado do saldo devedor (§ 2º do art. 217 do Regimento Interno do Tribunal) , sem prejuízo das demais medidas legais;
f) enviar cópia do Acórdão a ser prolatado à Procuradoria da República no Estado do Rio Grande do Norte, nos termos do § 3º do art. 16 da Lei 8.443/1992, c/c o § 7º do art. 209 do Regimento Interno do TCU, para adoção das medidas cabíveis.
g) enviar cópia do Acórdão que vier a ser proferido ao Departamento Nacional de Obras Contra as Secas (DNOCS) e ao responsável, para ciência, informando que a presente deliberação, acompanhada do Relatório e do Voto que a fundamenta, está disponível para a consulta no endereço www.tcu.gov.br/acordaos, além de esclarecer que, caso requerido, o TCU poderá fornecer sem custos as correspondentes cópias, de forma impressa.
h) informar à Procuradoria da República no Estado do Rio Grande do Norte, que a presente deliberação, acompanhada do Relatório e do Voto que a fundamenta, está disponível para a consulta no endereço www.tcu.gov.br/acordaos, além de esclarecer que, caso requerido, o TCU poderá fornecer sem custos as correspondentes cópias, de forma impressa; e
i) informar à Procuradoria da República no Estado do Rio Grande do Norte que, nos termos do parágrafo único do art. 62 da Resolução TCU 259/2014, os procuradores e membros do Ministério Público credenciados nesta Corte podem acessar os presentes autos de forma eletrônica e automática, ressalvados apenas os casos de eventuais peças classificadas como sigilosas, as quais requerem solicitação formal.
O Ministério Público, nos autos representado pelo Procurador Júlio Marcelo de Oliveira, manifestou-se de acordo com a proposta do órgão instrutivo (peça 83) .
É o relatório.

Andreo Zamenhof de Macedo Alves (OAB/RN 5.541).

Procurador Júlio Marcelo de Oliveira.

TOMADA DE CONTAS ESPECIAL. CONVÊNIO CELEBRADO ENTRE O MUNICÍPIO DE CARAÚBAS/RN E O DNOCS. AUSÊNCIA DE COMPROVAÇÃO DO NEXO DE CAUSALIDADE. CONTAS IRREGULARES. DÉBITO. MULTA.

TOMADA DE CONTAS ESPECIAL (TCE)

Secretaria de Controle Externo de Tomada de Contas Especial (SecexTCE).

Em exame, tomada de contas especial de responsabilidade do Sr. Ademar Ferreira da Silva, exprefeito de Caraúbas/RN, em razão da não comprovação da aplicação dos recursos recebidos no objeto pactuado por meio do Convênio 106/2008, Siafi 657325, celebrado com o Departamento Nacional de Obras Contra as Secas (Dnocs) , para a recuperação e ampliação do açude Apanha Peixe.
Para execução do objeto pactuado, foi firmado o valor de R$ 526.316,00, sendo R$ 500.000,00 à conta do órgão concedente e R$ 26.316,00 referentes à contrapartida do convenente. Os recursos federais foram creditados em 25/6/2010 (R$ 250.000,00) e 5/1/2011 (R$ 250.000,00) . A vigência foi estabelecida para o período de 21/1/2009 a 21/8/2011, já incluídas as prorrogações, com prazo para apresentação da prestação de contas em 21/9/2011. 
No relatório de tomada de contas especial, está registrado que a comissão de fiscalização verificou que a obra estava concluída e que o convênio "teve seu alcance social atingido", mas que o setor de contabilidade asseverou que a "documentação anexada não restou suficiente para a aprovação das despesas" (peça 1, p. 6) . Foi solicitado ao responsável, sem sucesso, documentação complementar à prestação de contas (cópia dos cheques e/ou TED emitidos e da relação de pagamento, com o registro dos cheques emitidos, dentre outros documentos (peça 1, 31/32, 45, 59/60, 62) .
No âmbito deste Tribunal, por meio do Acórdão 8731/2016-TCU-Segunda Câmara, ante à revelia e à insuficiência de documentos hábeis a estabelecer o nexo de casualidade entre os recursos e as despesas realizadas, as contas do ex-prefeito foram julgadas irregulares, com condenação em débito e aplicação da multa do art. 57 da Lei 8.443/1992. Todavia, tal julgado foi tornado insubsistente pelo Acórdão 1473/2018-TCU-Segunda Câmara, em sede recursal, tendo em vista a constatação de vício insanável na citação do responsável.
Desta forma, restituídos os autos a meu gabinete, determinei a realização de nova citação do ex-prefeito para que apresentasse alegações de defesa para a não comprovação da boa e regular gestão dos recursos públicos federais repassados, haja vista a falta da documentação para comprovar o nexo causal entre os recursos recebidos e o objeto conveniado, medida efetivada como se observa às peças 74-75.
O Sr. Ademar Ferreira da Silva compareceu aos autos, alegando, em suma, que as contas foram prestadas e estão aptas a demonstrar que o valor recebido foi aplicado em sua integralidade no objeto pactuado, tendo encaminhado, em 2013 e 2014, cópia dos cheques/TEDs, relação de pagamento, cópia de notas fiscais e do extrato bancário.
A SecexTCE, após análise das alegações de defesa apresentadas, asseverou que, embora a relação de pagamentos sugira que existam notas fiscais e os extratos bancários sugiram que existam cheques/TEDs, tais documentos não foram localizados nos autos. Frisou que o ofício citatório foi taxativo em solicitar cópias dos cheques, das notas fiscais e dos recibos, o que não aconteceu. Asseverou, por fim, que o gestor deve fornecer todas as provas da regular aplicação dos recursos sob sua responsabilidade, em conformidade com os normativos vigentes e reiterada jurisprudência do TCU e, se não o fizer, fica caracterizado efetivo dano.
Assim, o órgão instrutivo propôs, ao final, o julgamento pela irregularidade das contas do ex-prefeito, sua condenação em débito e a aplicação da multa prevista no art. 57 da Lei 8.443/1992. O Ministério Público junto a este Tribunal (MPTCU) endossou a proposta retro.  
Acolho o desfecho proposto.
Não há dúvidas da execução do objeto pactuado, tendo em vista a conclusão da comissão de acompanhamento no sentido de seu efetivo cumprimento e com a "evidenciação da contribuição ao desenvolvimento do município e efetiva operacionalidade da infraestrutura de uso comum" (peça 1, p.53) . A questão que se impõe é a comprovação da execução do objeto com os recursos do convênio, ou seja, o estabelecimento do nexo entre os recursos financeiros federais e as despesas realizadas para a execução do objeto conveniado.  
Até a interposição de recurso de reconsideração pelo ex-prefeito contra o Acórdão 8731/2016-TCU-Segunda Câmara, não havia nos autos quaisquer documentos financeiros relativos ao convênio em tela.
Porém, por ocasião do referido recurso, o responsável anexou correspondências encaminhadas ao Dnocs, em 11/3/2013 e 10/1/2014 (onde consta o "recebido" do órgão) , nas quais assevera conter cópia dos cheques, com identificação dos credores; cópia do extrato bancário; cópia das notas fiscais, identificadas com o número do convênio; cópia de recibo; cópia do termo de homologação e adjudicação da licitação realizada; relatório de execução físico-financeira corrigida; relatório do cumprimento do objeto e relatório da receita e da despesa (peça 33, p.11/12) .
Entretanto, anexou nos autos somente: (a) cópias do relatório de execução físico-financeira, do relatório da receita e da despesa, da relação de pagamentos e da relação de bens (nenhum deles está datado ou assinado) ; (b) comprovação da devolução do saldo do convênio no valor de R$ 2.468,37, em 14/9/2012 (peça 33, p. 40) ; (c) comprovação de depósito da contrapartida, R$ 12.500,00, em 28/7/2010 e em 14/3/2011 (peça 33, p. 53 e 66 e 81) ; e (d) cópia do extrato bancário (peça 33, p. 65/108) .
Segundo a relação de pagamento remetida (peça 33, p. 14/15) , foram pagos à M.M. Construções e Serviços Ltda. (06.947.973/0001-19) , os seguintes valores: (a) R$ 146.400,00, em 27/6/2010 (NF 76, de 28/6/2010; ISS de R$ 1.125,00; INSS de R$ 2.475,00) ; (b) R$ 109.800,00, em 29/7/2010 (NF 80, de 26/7/2010; ISS 1.856,25; INSS de R$ 843,75) ; (c) R$ 111.888,00, em 31/3/2011 (NF 120, de 31/3/2011; provavelmente o valor bruto, sem o desconto do ISS e INSS) ; (d) R$ 130.313,18, em 10/1/2011 (NF 110, de 10/1/2011; provavelmente o valor bruto, sem o desconto do ISS e INSS) ; (e) R$ 20.016,00, em 10/1/2011 (NF 110, de 10/1/2011; provavelmente o valor bruto, sem o desconto do ISS e INSS) .
No extrato bancário constam os seguintes débitos: (a) cheque 000001, no valor de R$ 146.400,00, em 29/6/2010; (b) cheques 000003 e 000004, nos valores de R$ 2.475,00 e R$ 1.125,00; (c) cheque 000005 no valor de R$ 109.800,00, em 29/7/2010; (c) cheques 000006 e 000007, nos valores de R$ 1.856,25 e R$ 843,75, em 6/8/2010; (d) cheque 000010, pago no caixa, em 11/1/2011, no valor de R$ 146.721,50; (e) cheque 000013 pago no caixa, em 31/2/2011, no valor de R$ 109.203,16; (f) cheques 000014 e 000015, pagos no caixa, em 27/4/2011, nos valores de R$ 1.846,15 e 839,16; cheques (peça 33, p. 65/68, 78, 81, 83) .
Além desses, há mais cinco outros débito/saques na conta específica nos valores de R$ 4.483,07 (2/9/2011) , R$ 11.000,00 (6/9/2011) , R$ 6.163,08 (13/9/2011) , R$ 2.480,28 (7/1/2012) e R$ 1.127,40 (7/1/2012) (peça 33, p. 92 e 98) , sem indicação na relação de pagamento.
Apesar da aparente correlação entre as informações contidas na relação de pagamento e os dados do extrato bancário, não há nos autos, nem foi remetido pelo responsável após solicitação específica pela citação feita, as cópias das notas fiscais e dos cheques indicados. A exigência desses documentos não é mera formalidade. Ao contrário, são documentos fundamentais e imprescindíveis para demonstrar que os recursos foram destinados aos pagamentos da empresa contratada, ou seja, que foram aplicados no fim pactuado.
Observo que essa foi a razão que impediu o Dnocs de aprovar financeiramente a prestação de contas, como extraio do relatório inserto à peça 1, p. 59, onde há a assertiva de que o responsável respondeu apenas parcialmente às solicitações feitas pelo órgão, no sentido de que deixou de "anexar cópia de todos os cheques e/ou TED, de modo a identificar seus credores. Observamos que as cópias anexadas são os espelhos do movimento de caixa da tesouraria do Município, não sendo, pois, as cópias dos cheques pagos na agência bancária".
Desta forma, considerando a ausência dos referidos documentos e a inconsistência referida no parágrafo 16 supra, não restou estabelecido o nexo causal necessário para a aprovação das contas, razão pela qual se mostra pertinente a proposta da unidade técnica.
Por fim, registro que, nos termos do Acórdão 1441/2016-TCU-Plenário, não ocorreu a prescrição da pretensão punitiva, uma vez que a irregularidade identificada (ausência de nexo nos pagamentos realizados) ocorreu entre junho/2010 a janeiro/2011, menos de dez anos, portanto, do ato que determinou a citação (2/5/2018) . 
Ante o exposto, VOTO para que o Tribunal de Contas da União aprove o acórdão que submeto a este Colegiado.
TCU, Sala das Sessões Ministro Luciano Brandão Alves de Souza, em 2 de março de 2021.
Ministro VITAL DO RÊGO 
Relator